【裁判字號】    98,訴,503
【裁判日期】    990601
【裁判案由】    竊盜等
【裁判全文】
臺灣花蓮地方法院刑事判決               98年度訴字第503號
公  訴  人  臺灣花蓮地方法院檢察署檢察官
被      告  乙○○
            甲○○
            丙○○
共      同
選任辯護人  楊志航律師
上列被告因竊盜等案件，經檢察官提起公訴（98年度偵字第5757
號），本院判決如下：
    主  文
乙○○在公有及私人山坡地，未經同意擅自採取土石，致生水土
流失，處有期徒刑陸月，如易科罰金，以新台幣壹仟元折算壹日
，併科罰金新台幣拾萬元，罰金如易服勞役，以新台幣壹仟元折
算壹日。
甲○○、丙○○均無罪。
    事  實
一、乙○○明知花蓮縣壽豐鄉○○村○○段第 376、471、472地
    號土地為國有、同段第 365地號土地為吳德清所有（起訴書
    誤載為「國德清」），且上開土地均為中央主管機關所劃定
    公告為水土保持法第 3條之山坡地，竟未經許可，自民國97
    年12月8日起，僱用並到場指示不知情之司機甲○○駕駛PC-
    200型挖土機、不知情之司機丙○○駕駛車牌號碼996-QN 號
    自用大貨車，接續在上開 4筆公有及私人土地上擅自採取土
    石，並將土石載往鄰近屬乙○○所有之同段第 364地號土地
    上回填水塘，迄於同年月11日為警當場以現行犯逮捕甲○○
    、丙○○，並循線查獲乙○○，嗣經測得上開土地共遭開挖
    面積達475平方公尺，採取之土石約1,900立方公尺。
二、案經花蓮縣警察局吉安分局報告台灣花蓮地方法院檢察署檢
    察官偵查起訴。
    理  由
甲、有罪部分：
一、證據能力：證人即地主吳德清之胞兄吳德明、證人及共同被
    告甲○○、丙○○、證人即財政部國有財產局臺灣北區辦事
    處花蓮分處課員林永鍠、證人即行政院農業委員會林務局花
    蓮林區管理處南華工作站技士丁○○等人於警詢之證詞，均
    經當事人同意作為證據，本院審核該證詞作成時之情況，亦
    無不適當情事，是依照刑事訴訟法第159條之 5第1項之規定
    ，應有證據能力。另證人林永鍠、丁○○於偵查中之證詞，
    乃具結後向檢察官所為之陳述，核無顯不可信之情況，依同
    法第159條之 1第2項之規定，亦有證據能力。本院於準備程
    序後，囑託國立屏東大學鑑定上開 4筆土地是否因開挖而致
    生水土流失之結果，鑑定人員依照刑事訴訟法第 205條規定
    檢閱卷宗、證物後，所製作99年1月21日屏科大建保字第099
    1540021號函乙份，依照同法第206條亦有證據能力，合先敘
    明。
二、訊據被告乙○○固坦承上開 4筆土地均非其所有，且未經同
    意即僱工開挖、採取土石，用以回填其所有之同段 364地號
    土地上水塘之事實，惟矢口否認有上開犯行，辯稱同段 364
    、470、473地號土地均係伊所有，伊為了改善其所有之 364
    地號土地積水不良情形，而向花蓮縣政府申請簡易水土保持
    ，經花蓮縣政府同意後，才僱用甲○○、丙○○整地，只是
    整地時忽略了勘查的責任，致不小心指示甲○○、丙○○越
    界挖到鄰近的土地，主觀上並沒有犯意，且應未致生水土流
    失之結果云云。經查：
  (一)上開花蓮縣壽豐鄉○○村○○段第 376、471、472地號土地
    為國有、同段第 365地號土地為吳德清所有，均為中央主管
    機關劃定公告為水土保持法第 3條之山坡地等節，經證人即
    地主吳德清之胞兄吳德明於警詢中證述明確，並有花蓮縣地
    籍地價地籍圖資料電傳資訊服務系統列印資料（附於警卷第
    34-39頁）、土地建物查詢資料（附於偵查卷第58-61頁）及
    花蓮縣政府97年12月29日府農保字第0970200282號函（附於
    偵查卷第38頁）等文件在卷可參，首堪認定。
  (二)又被告乙○○僱用甲○○、丙○○分別駕駛怪手、卡車，在
    上開 4筆國有、吳德清所有之山坡地上，擅自開挖、採取土
    石，用以回填被告所有之同段 364地號土地上水塘之事實，
    除經被告乙○○自白外，亦為證人即同案被告甲○○、丙○○於警詢中證述明確，並經證人林永鍠、丁○○於警、偵訊
    中證述一致，足認被告乙○○之自白應與事實相符，堪以採
    信。被告既明知其所有之土地僅為同段第 364、470、473地
    號土地，並僅針對此 3筆土地，於提出簡易水土保持之申請
    ，經花蓮縣政府同意（此有被告所有權狀 2份附於警卷第22
    、24頁及花蓮縣政府花蓮縣政府97年12月29日府農保字第09
    70200282號函在偵查卷第38頁可參），於施工前，即應確認
    界址，以免越界侵害鄰地，況其越界開挖、採取土石之國有
    、吳德清土地多達4筆，開挖面積達475平方公尺，採取之土
    石高達約 1,900立方公尺，顯非些微差異而已，足認為被告
    諉稱僅係不小心指界錯誤，非故意盜採土石云云，不足採信
    。
  (三)又被告採取土石之行為，已達「破壞地表或地下水源涵養」
    、「土地發生崩塌或土石流失，損害田地、房舍、道路、橋
    樑安全」、「有礙防洪、排水、灌溉、其他水資源保護或水
    利設施」、「其他有妨害公共安全事項」之情形，致生水土
    流失之結果，經本院囑託國立屏東大學鑑定無訛，有該大學
    99年 1月21日屏科大建保字第0991540021號函在卷可證，是
    被告空言辯稱應不致生水土流失之結果，辯護人辯稱應到現
    場履勘，否則鑑定函之證明力存疑云云，均不足採。
  (四)此外，復有花蓮縣警察局吉安分局97年12月11日、同年月16
    日取締盜（濫）採砂石會勘紀錄各乙份、空照圖（警卷第27
    、28頁、偵查卷第25頁）、警偵卷所附現場照片等文件及扣
    案自用大貨車、挖土機各 1台可證。綜上，被告犯行事證明
    確，堪以認定，應予依法論科。
三、按就立法沿革、法律體例、立法時間及立法目的而言，水土
    保持法為山坡地保育利用條例之特別法；又山坡地保育利用
    條例第34條第 1項、第10條、第9條第4款之「在公有或他人
    山坡地內擅自採取土石罪」，本質上即為竊盜行為，應係刑
    法「竊盜罪」之特別法，是行為人所為，若皆合於上開犯罪
    構成要件，依「特別法優先普通法」之原則，自應優先適用
    水土保持法之相關規定，合先敘明。是核被告乙○○所為，
    應係犯水土保持法第32條第1項、第8條第1項第3款之在公有
    或私人山坡地內，未經同意擅自採取土石罪，不另論檢察官
    所起訴之刑法竊盜、山坡地保育利用條例、水土保持法第 8
    條第1項第5款之開挖整地等罪（被告採取土石本需挖起土石
    ，然其係將土石載往自己所有之土地回填水塘，並無在國有
    及他人私有土地上開挖整地之行為）。被告乙○○利用不知
    情之甲○○、丙○○犯罪，應為間接正犯，被告乙○○自97
    年12月8日到11日多次採取4筆土地之土石，均係單一犯意下
    所為之數個動作，為接續犯，僅構成一罪。
四、爰審酌被告乙○○為高中畢業，年近70歲之男子，並無任何
    前科，僱用不知情之甲○○、丙○○駕駛怪手、卡車開挖、
    採取國有及他人土地上之砂石，用以填平其所有之同段第36
     4地號土地上水塘之智識程度、品行、犯罪動機、目的、手
    段、開挖面積、採得砂石非微，犯罪所生之損害非輕，及犯
    罪後坦承客觀行為，僅否認主觀犯意及是否致生水土流失之
    結果，態度尚可等一切情狀，量處如主文所示之刑，併分別
    就有期徒刑、罰金部分，諭知易科罰金、易服勞役之折算標
    準。
乙、無罪部分：
一、公訴意旨另以：被告甲○○、丙○○明知花蓮縣壽豐鄉○○
    村○○段第376、471、472、365地號土地均為政府核定公告
    之山坡地範圍，屬水土保持法第3條第3款之山坡地，如有使
    用山坡地之必要，應經調查規劃，依水土保持技術規範實施
    水土保持之處理與維護，以防止水土流失，而於未擬具水土
    保持計劃申請主管機關許可前，依法不得挖取土石，除同段
    第364、473地號為乙○○所有，並曾申請簡易水土保持之申
    請外，餘第365地號土地為吳德清所有；第376、471、472地
    號土地為中華民國國有土地，且國有之第376、471、472 地
    號土地緊臨台九線公路，為公路預留緩衝區帶，以防止重要
    公路地基流失而保留與公路相同之高度，與乙○○所有之土
    地高度差逾 4公尺，竟與乙○○基於共犯之犯意聯絡，自97
    年12月間起，由乙○○僱用甲○○駕駛PC-200型挖土機，丙○○駕駛車牌號碼996-QN號自用大貨車載運土方，在上開國
    有及私人山坡地內，未經同意擅自開挖花蓮縣壽豐鄉○○村
    ○○段第365地號土地吳德清所有土地、第376、471、472地
    號國有土地面積達475平方公尺，並採取約1,900立方公尺之
    土石，因認被告甲○○、丙○○係犯刑法第321條第1項第 4
    款加重竊盜罪、山坡地保育利用條例第34條第 1項之違反同
    條例從事第9條第4款採取土石（至於第10條在公有或他人山
    坡地內佔用並從事第 9款開發部分，業據公訴檢察官當庭減
    縮刪除）、水土保持法第32條第 1項之在公有或私人山坡地
    佔用並從事水土保持法第8條第1項第3、5款採取土石、開挖
    整地等罪嫌云云。
二、按犯罪事實應依證據認定之，無證據不得認定犯罪事實，又
    不能證明被告犯罪者，應諭知無罪之判決，刑事訴訟法第15
    4條第2項、第301條第1項分別定有明文。次按認定犯罪所憑
    之證據，雖不以直接之證據為限，間接證據亦包含在內，然
    而無論直接證據或間接證據，其為訴訟上之證明，須於通常
    一般人均不致有所懷疑，而得確信其為真實之程度者，始得
    據為有罪之認定，倘其證明尚未達於此一程度，而有合理之
    懷疑存在時，事實審法院復已就其心證上理由予以闡述，敘
    明其無從為有罪之確信，因而為無罪之判決，尚不得任意指
    為違法；又刑事訴訟法第161條已於91年 2月8日修正公布，
    修正後同條第 1項規定：檢察官就被告犯罪事實，應負舉證
    責任，並指出證明之方法。因此，檢察官對於起訴之犯罪事
    實，應負提出證據及說服之實質舉證責任。倘其所提出之證
    據，不足為被告有罪之積極證明，或其闡明之證明方法，無
    從說服法官以形成被告有罪之心證，基於無罪推定之原則，
    自應為被告無罪判決之諭知，最高法院76年臺上字第4986號
    、92年臺上字第128號分別著有判例可資參照。
三、訊據被告甲○○、丙○○均自始堅辭否認有何公訴人所指犯
    嫌，辯稱：「我們只是受僱工作，由地主乙○○親自指界，
    跟我們說開挖到哪裡，我們按照指示作，並不知道地主沒有
    申請許可，也不知道挖掘土石範圍已經超過地主的土地」等
    語。公訴人認被告甲○○、丙○○涉犯上開犯嫌，無非係以
    被告乙○○、甲○○、丙○○等人於警詢、偵查中之供述、
    證人林永鍠、丁○○（起訴書誤載為王基祥）之證詞及上開
    認定被告乙○○有罪之文件為其依據。惟被告甲○○、丙○○分別以怪手司機、卡車司機為業，均有正當工作，僅係單
    純受僱於共同被告乙○○從事本件開挖、採取土石工作乙節
    ，業據證人即共同被告乙○○證述明確，且依據花蓮縣警察
    局會勘紀錄，經現場以 GPS衛星定位儀測量，全部使用面積
    為1,335平方公尺，違法開挖面積為375平方公尺，僅為約三
    分之一，其餘三分之二之開挖範圍，確實坐落在被告乙○○
    所有之土地上，而上開土地均係風景區田、水、旱地，彼此
    之間並無明顯界址，是被告甲○○、丙○○信任被告即同段
     470、473、364地號土地之地主乙○○當場指界，始從事開
    挖、採取土石之行為，亦未將土石運出，而係用以填補 364
    地號土地上之水塘，客觀上並無特別可疑之處，其等僅係按
    時計酬之受僱人，亦不因擅自開挖、採取土石而得朋分利益
    ，是尚難認為其等主觀上有何與被告乙○○共同犯罪之不法
    意圖。公訴人所舉證據，均僅足以證明被告乙○○之個人犯
    行，然尚無法證明其 3人間有犯意聯絡，是尚屬不能證明被
    告甲○○、丙○○犯罪，依上開規定及說明，均應為無罪之
    諭知。
據上論斷，應依刑事訴訟法第299條第1項前段、第301條第1項，
水土保持法第32條第1項，刑法第11條前段、第41條第1項前段、
第42條第3項，判決如主文。
本案經檢察官吳宇青到庭執行職務
中    華    民    國    99    年    6     月    1     日
                  刑事第三庭    審判長法  官  李世華
                                      法  官  許乃文
                                      法  官  蕭一弘
如不服本判決應於收受判決後10日內向本院提出上訴書狀，並應
應敘述具體理由。其未敘述上訴理由者，應於上訴期間屆滿後20
日內向本院補提理由書(均須按他造當事人之人數附繕本)「切勿
逕送上級法院」。
中    華    民    國    99    年    6     月    1     日
                                      書記官
附錄法條
水土保持法第32條第1項
在公有或私人山坡地或國、公有林區或他人私有林區內未經同意
擅自墾殖、占用或從事第8條第1項第2款至第5款之開發、經營或
使用，致生水土流失或毀損水土保持之處理與維護設施者，處 6
個月以上5年以下有期徒刑，得併科新台幣60萬元以下罰金。
但其情節輕微，顯可憫恕者，得減輕或免除其刑。
水土保持法第8條第1項
下列地區之治理或經營、使用行為，應經調查規劃，依水土保持
技術規範實施水土保持之處理與維護：
三  探礦、採礦、鑿井、採取土石或設置有關附屬設施。
五、於山坡地或森林區內開發建築用地，或設置公園、墳墓、遊
    憩用地、運動場地或軍事訓練場、堆積土石、處理廢棄物或
    其他開挖整地。

司法院資訊處製作；財團法人民間司法改革基金會備份。
